臺灣高等法院民事判決
111年度勞上字第88號
上  訴  人  
即被上訴人  劉榮川  

            趙奇章  
            呂世欽  
            彭學政  
            范瀛立  
            陳金文  
共      同
訴訟代理人  洪偉修律師
被  上訴人
即  上訴人  台灣電力股份有限公司

法定代理人  曾文生  
訴訟代理人  趙偉程律師
上列當事人間請求給付退休金差額事件，兩造對於中華民國111
年5月20日臺灣臺北地方法院111年度勞訴字第14號第一審判決各
自提起上訴，本院於111年9月27日言詞辯論終結，判決如下：
    主      文
原判決關於駁回劉榮川、趙奇章、呂世欽、彭學政、范瀛立、陳
金文後開第二項之訴暨訴訟費用之裁判均廢棄。
台灣電力股份有限公司應再分別給付劉榮川、趙奇章、呂世欽、
彭學政、范瀛立、陳金文如附表一「補發金額利息起算日」欄所
示起算日起至清償日止，按年息百分之五計算之利息。
台灣電力股份有限公司之上訴駁回。
第一、二審訴訟費用均由台灣電力股份有限公司負擔。
    事實及理由
一、上訴人即被上訴人劉榮川、趙奇章、呂世欽、彭學政、范瀛
    立、陳金文（下分稱姓名，合稱上訴人）主張：
　　上訴人分別自附表一「工作年資起算日期」欄所示之日起受
    僱於被上訴人即上訴人（下稱被上訴人），為被上訴人臺北
    西區營業處員工，上訴人並於民國108年12月間分別與被上
    訴人簽立「台灣電力公司年資結清協議書」（下稱系爭協議
    書），而於附表一「舊制年資結清日期」欄所示之日結清舊
    制年資（上訴人現均在職，尚未退休）。上訴人之工作型態
    為三班制輪班作業，分為日班（上午8時至下午4時）、小夜
    班（下午4時至12時）、大夜班（上午0時至翌日上午8時）
    ，被上訴人均按上訴人輪值大小夜班而分別發給新臺幣（下
    同）400元、250元之夜點費（下稱系爭夜點費），由實際到
    班之人員領取，如有調職代班或請假，則由代班人員領取。
    另劉榮川、呂世欽、彭學政（下稱劉榮川等3人）因兼任領
    班，每月皆領有兼任領班加給（下稱領班加給）；趙奇章、
    范瀛立（下稱趙奇章等2人）因兼任司機，每月皆領有兼任
    司機加給（下稱司機加給），上開加給均為固定之數額，隨
    同每月薪資發放，可認系爭夜點費、領班加給、司機加給均
    與勞工提供勞務行為有對價關係，為上訴人於固定常態工作
    中可領取之給與，屬於經常性給付，應為平均工資之一部。
    詎被上訴人於結清舊制年資而計算退休金時，未將系爭夜點
    費、領班加給、司機加給納入平均工資而短少給付退休金，
    被上訴人自應補足等語。爰依勞動基準法（下稱勞基法）第
    84條之2、第55條第1項、第3項、廢止前臺灣省工廠工人退
    休規則（下稱系爭退休規則）第9條第1款、第10條第1項第1
    款、經濟部所屬事業人員退休撫卹及資遣辦法（下稱系爭退
    撫辦法）第9條規定，聲明請求被上訴人應各給付上訴人如
    附表一「應補發金額」欄所示金額，及各自如附表一「補發
    金額利息起算日」欄所示日期起至清償日止，按週年利率5%
    計算之利息。
二、被上訴人則以：
　　被上訴人為經濟部所屬國營事業，自61年起依行政院命令實
    施用人費率單一薪給制度，即人員所從事工作之報酬於其所
    支領之基本薪給已充分反映。依系爭夜點費之發放沿革可知
    ，被上訴人自42年迄今，就員工輪值初夜及深夜所發給夜點
    費之相關公文中皆以「點心費」、「餐點費」、「餐費」表
    示，預算科目均為「C20值班誤餐費」，並有通知員工知悉
    ，是員工就該夜點費之發給屬點心福利而非薪資，均有合意
    。系爭夜點費係為支給值夜班人員餐食，原係以發放食品方
    式為之，嗣為免去發放食品須檢附收據報銷等手續之煩，於
    64年6月起改以發放現款方式代之，兩造對系爭夜點費之發
    給屬點心福利而排除於薪資總額亦有合意，是其性質屬體恤
    輪班人員所核發購買點心或補品之費用，為恩惠性之給與，
    非屬勞務之對價，不因員工之職級、薪給數額、工作內容等
    而有差異，上訴人尚不得因被上訴人不為系爭夜點費之給付
    即拒絕給付工作，難謂被上訴人提高系爭夜點費至某一額度
    後，其法律上屬性即隨之變更。又74年2月27日公布之勞基
    法施行細則第10條第9款已將夜點費排除於勞基法第2條第3
    款所定其他任何名義之經常性給與之範疇，且參照其刪除理
    由，明示嗣後有關夜點費及誤餐費是否為工資，應依勞基法
    第2條第3款規定及上開原則個案認定之，並未明示凡雇主給
    與之夜點費必屬工資。再依國營事業管理法（下稱國管法）
    第14條、第33條規定，被上訴人所屬人員工資性質給與之認
    定，均係依行政院及經濟部相關規定辦理，而系爭夜點費非
    系爭退撫辦法規定得列計平均工資之項目，兩造亦未曾約定
    要計入工資。且經濟部96年5月17日經營字第09602605480號
    函亦重申上訴人之「初、深夜點心費」及「領班加給」、「
    司機加給」係屬體恤、慰勞及鼓勵員工性質，非勞務之對價
    ，而不得列入平均工資計算之項目。另領班加給、司機加給
    制度施行已久，屬體恤勞工之恩惠性給予，非勞務之對價，
    亦非系爭退撫辦法規定所得列計平均工資之項目。另諸多法
    院見解均有個案認定被上訴人發給員工之夜點費並非工資。
    再者，上訴人於勞工退休金條例（下稱勞退條例）施行後選
    擇適用勞退新制，並於108年12月間分別與被上訴人簽立系
    爭協議書，而依系爭協議書第2條後段約定，於計算平均工
    資時係依行政院82年12月15日台82經44010號函核定「經濟
    部所屬事業機構列入計算平均工資之給與項目表」之規定辦
    理，上訴人即應受系爭協議書拘束，而認依上開函文及系爭
    退撫辦法規定，系爭夜點費、領班加給、司機加給並未納入
    列計平均工資之項目。此外，依勞基法第84條之2規定，上
    訴人於勞基法施行前之年資有關退休金之平均工資計算，應
    依當時之規定，而94年6月14日以前勞基法施行細則明文將
    夜點費排除於工資範疇，故上訴人於勞基法施行前有關退休
    金之計算，自不應包括系爭夜點費、領班加給與司機加給，
    至多僅系爭夜點費在施行後之年資始得列入，且依系爭夜點
    費之結構，亦僅以「加發部分」始列入平均工資計算退休金
    （即初夜點心費每次175元、深夜點心費每次250元）。從而
    退休金差額應降至附表二算法一（縱認系爭夜點費具工資性
    質，應以加發部分為限始得列入平均工資計算舊制結清金額
    ，即加發初夜點心費每次175元、加發深夜點心費每次250元
    ）、附表二算法二（即系爭夜點費於勞基法施行前非工資，
    縱認於勞基法施行後屬工資之一部，亦應自勞基法施行後始
    計入平均工資計算舊制結清金額）、附表二算法三（即縱認
    加發初夜點心費175元、加發深夜點心費250元部分具工資性
    質，亦應自勞基法施行後始列入平均工資計算舊制結清金額
    ）金額為適當，並以算法三所示之舊制結清金額最為可採。
    末縱認系爭夜點費、領班加給與司機加給均應計入平均工資
    ，然被上訴人係於上訴人退休時起方負給付退休金義務，並
    於退休之日起30日之翌日方負遲延責任，上訴人既均未退休
    ，上訴人應無權利請求舊制結清金額之差額及其遲延利息等
    語。
三、原審為上訴人一部勝訴、一部敗訴之判決，即判命被上訴人
    應各給付上訴人如附表一「應補發金額」欄所示金額，另駁
    回上訴人其餘之訴（即駁回遲延利息請求部分）。兩造均不
    服而各自提起上訴。上訴人上訴聲明：㈠原判決不利於上訴
    人部分廢棄；㈡上開廢棄部分，被上訴人應再各給付上訴人
    如附表一「補發金額利息起算日」欄所示起算日起至清償日
    止，按年息5％計算之利息。就被上訴人之上訴，並答辯聲明
    ：上訴駁回。被上訴人則上訴聲明：㈠原判決不利於被上訴
    人部分廢棄；㈡上開廢棄部分，上訴人於第一審之訴及假執
    行之聲請均駁回。就上訴人之上訴，並答辯聲明：上訴駁回
    。
四、兩造不爭執事項（見本院卷第94頁至95頁）：
（一）上訴人均任職於被上訴人公司，為被上訴人公司臺北西區
      營業處員工。上訴人均為僱用人員，屬純勞工。上訴人均
      尚未退休。
（二）上訴人分別自附表一「工作年資起算日期」欄所示之日起
      受僱於被上訴人，並分別於如附表一「舊制年資結清日期
      」欄所示日期結清舊制年資。上訴人依勞基法施行前後之
      工作年資所計算之舊制年資結清基數各如附表一「舊制結
      清基數」欄所示。
（三）上訴人舊制年資結清前3個月、6個月所領取系爭夜點費及
      司機加給或領班加給之平均金額各如附表一「平均（含加
      發）夜點費」、「平均領班加給／平均兼任司機加給」欄
      所示。
（四）被上訴人係採24小時全天連續作業，採三班制輪值，分日
      班（上午8時至下午4時）、小夜班（下午4時至12時）、
      大夜班（0時至8時）。各班工作性質相同、服勤時間不同
      ，上訴人之工作均需輪班。
（五）被上訴人按實際輪值員工發給之初、深夜夜點費，自92年
      1月起，系爭夜點費之初夜夜點費每次250元，深夜夜點費
      每次400元，由實際輪班或代班人領取。夜點費每人每日
      金額相同，不因員工作業種類、年資、職級等而有差異。
      劉榮川等3人因兼任領班，每月皆領有領班加給；趙奇章
      等2人因兼有司機職務，每月皆領有司機加給。
（六）上訴人分別有與被上訴人簽訂系爭協議書，系爭協議書第
      2條約定平均工資之計算悉依據「經濟部所屬事業機構列
      入計算平均工資之給與項目表」，即系爭夜點費、領班加
      給、兼任司機加給非在舊制年資結清之「平均工資」計算
      範圍內。被上訴人已於上訴人結清舊制年資後，給付上訴
      人除系爭夜點費、領班加給、司機加給未納入平均工資計
      算以外之舊制年資結清給與。
（七）系爭夜點費、領班加給、司機加給如得納入平均工資計算
      退休金，上訴人得請求給付之舊制年資結清之差額如附表
      一「應補發金額欄」所示金額。
五、得心證之理由：
（一）按勞基法係國家為實現憲法保護勞工之基本國策所制定之
      法律，其所定勞動條件為最低標準，該法第1條規定即明
      。復國營事業為國家為發展國家資本，促進經濟建設，便
      利人民生活之目的（國管法第2條參照），而由國家透過
      國管法第3條所定之資本參與或控制關係，所組成之私法
      事業型態之組織。此等國營事業在配合國家促進經濟建設
      、便利人民生活之對外間接行政目的上，以及對內之財務
      與人事監督關係上，固然應受國管法之調控規範，以免國
      營事業因私法組織型態，逸脫公行政管控，形成國家資本
      之浪費。惟國營事業此等國家間接給付行政之特殊組織體
      ，在對內之所屬勞工之勞雇關係上，勞工之從屬性及相較
      於雇主社會經濟與締約地位之懸殊弱勢差異，與一般民營
      事業並無二致，以管控國營事業避免國家資本浪費為主之
      國管法中，亦無特別之法令規定，有效提升所屬員工勞動
      地位，自堪與雇主地位實質相當。則縱國管法為促進國家
      資本有效利用之管理規範，而涉及對所屬員工之人事勞動
      條件安排，此等單純追求經濟合理性之法規，與一般民營
      事業體基於內部經濟性考量之規劃安排，無本質上差異，
      相對於勞基法保障勞工權益之立法目的而言，並無較一般
      民營事業更優越、值得受保護之法益，足以凌駕勞基法保
      護之法益。故國營事業管理之相關法令，在勞雇關係勞動
      條件之標準上，並非勞基法之特別法，關於國營事業所屬
      人員之待遇及福利標準，應不得低於勞基法所定之最低標
      準，以符勞基法第1條規範意旨。
（二）按「勞工工作年資自受僱之日起算，適用本法前之工作年
      資，其資遣費及退休金給與標準，依其當時應適用之法令
      規定計算；當時無法令可資適用者，依各該事業單位自訂
      之規定或勞雇雙方之協商計算之。適用本法後之工作年資
      ，其資遣費及退休金給與標準，依第17條及第55條規定計
      算。」，勞基法第84條之2定有明文。查上訴人均為被上
      訴人之「僱用人員」，屬純勞工身分，分別於附表一「舊
      制年資結清日期」欄所示之日結清舊制年資等情，為兩造
      所不爭執（見不爭執事項㈠、㈡），故屬系爭退撫辦法第2
      條規定：「本辦法所稱各機構人員，指各機構支領薪給之
      派用人員及僱用人員」之僱用人員，而有系爭退撫辦法之
      適用。是關於上訴人之舊制年資結清之給與標準，其中於
      勞基法73年8月1日施行前之工作年資，應依舊制年資結清
      日期時所應適用之系爭退撫辦法（即108年8月30日發布施
      行），進而依系爭退休規則（詳後述）為據；於勞基法公
      布施行後之工作年資，舊制年資結清給與標準應以勞基法
      規定為最低標準規範。
（三）按「勞工退休金之給與標準如下：按其工作年資，每滿1
      年給與2個基數。但超過15年之工作年資，每滿1年給與1
      個基數，最高總數以45個基數為限。未滿半年者以半年計
      ；滿半年者以1年計…。前項第1款退休金基數之標準，係
      指核准退休時1個月平均工資。第一項所定退休金，雇主
      應於勞工退休之日起30日內給付…」，勞基法第55條定有
      明文。次按89年9月25日發佈廢止之系爭退休規則第9條第
      1款規定：「工人退休金之給與規定如左：依第5條規定
      自願退休之工人及依第六條規定命令退休之工人，工作年
      資滿15年者，應由工廠給與30個基數之退休金，工作年資
      超過15年者，每逾1年增給半個基數之退休金，其賸餘年
      資滿半年者以1年計算，未滿半年者不計。合計最高以35
      個基數為限。」。據上規定，上訴人之舊制年資結清之給
      與標準，於勞基法73年8月1日施行前後之工作年資，分別
      依系爭退撫辦法第9條、系爭退休規則第9條第1款與勞基
      法第55條規定計算之，亦即上訴人之工作年資15年以內部
      分，依前揭規定每滿1年給與2個基數；工作年資超過15年
      部分，因勞基法已施行，即應依勞基法規定計算給與之基
      數及最高給與之基數。又勞基法第2條第4款規定平均工資
      係指「事由發生之當日前6個月内所得工資總額除以該期
      間日數所得之金額」。基此，上訴人於勞基法施行前後之
      舊制年資結清基數應如附表一「舊制結清基數」欄所示，
      且被上訴人於上訴人退休前3個月、6個月之平均夜點費則
      如附表一「平均（含加發）夜點費」欄，及劉榮川等3人
      因有兼任領班而按月領取之領班加給；趙奇章等2人因兼
      任司機按月所領取之司機加給之平均數額，各如附表一「
      平均領班加給/平均兼任司機加給」欄所示等情，為兩造
      所不爭執（見不爭執事項㈡、㈢、㈤），則上開事實，應堪
      認定。　　　
（四）系爭夜點費、領班加給、司機加給是否應計入上訴人之平
      均工資計算舊制結清應給付之金額？
　 1、按勞基法第2條第3款規定：「工資：謂勞工因工作而獲得
      之報酬；包括工資、薪金及按計時、計日、計月、計件以
      現金或實物等方式給付之獎金、津貼及其他任何名義之經
      常性給與均屬之。」。至於上開條文所謂「因工作而獲得
      之報酬」者，係指符合「勞務對價性」而言；所謂「經常
      性之給與」者，係指在一般情形下經常可以領得之給付。
      判斷某項給付是否具「勞務對價性」及「給與經常性」，
      應依一般社會之通常觀念為之，其給付名稱為何，尚非所
      問。是以雇主依勞動契約、工作規則或團體協約之約定，
      對勞工提供之勞務反覆應為之給與，乃雇主在訂立勞動契
      約或制定工作規則或簽立團體協約前已經評量之勞動成本
      ，無論其名義為何？如在制度上通常屬勞工提供勞務，並
      在時間上可經常性取得之對價（報酬），即具工資之性質
      而應納入平均工資之計算基礎（最高法院100年度台上字
      第801號判決意旨參照）。故系爭夜點費、領班加給、司
      機加給是否為工資之一部分，自應以系爭夜點費、領班加
      給、司機加給是否為「勞工給付勞務之對價」，且屬「經
      常性給與」為判斷依據。
　 2、經查，上訴人之工作型態採三班制輪值，大夜班發給400
      元夜點費，小夜班發給250元夜點費，由實際輪班或代班
      人領取乙情，為兩造所不爭執（見不爭執事項㈣、㈤），是
      上訴人於夜間輪班工作乃應被上訴人要求之一貫性、常態
      性之固定工作型態，與一般公司行號為應付臨時性之業務
      需求偶而為之者有間，故系爭夜點費之給與，已成為上訴
      人因特定工作條件所形成固定常態工作中可取得之給與，
      在制度上顯具經常性。復夜間工作因違反人體正常生理時
      鐘運作，將導致勞工作息不正常、疲倦程度增加，進而影
      響勞工家庭生活、人身安全，屬危險工時，乃屬於眾所周
      知之事實。是以勞基法第48條乃明文規定限制童工於此時
      段內工作，且勞工通常亦不願意在此時段服勤。然就雇主
      而言，如能採取日夜輪班制作業，亦有助於其充分利用既
      有設備及產能而獲得較多利益。則相較於日班勞工，僱主
      對輪值中、夜班之勞工，自需支出較高之薪資，始為衡平
      ，故就工作內容相同之日班、小夜班、大夜班勞工，給與
      不同之工資，應屬合理，亦不違反勞基法關於薪資平等原
      則之規定。則系爭夜點費既為輪值大、小夜班之勞工所獨
      有，且係以勞工實際輪值時間為計算基準，顯與勞工提供
      勞務間有密切關連性，亦應認具有勞務對價性，又被上訴
      人陳稱自77年間起考量輪班人員長期初夜、深夜輪班之辛
      勞，乃另支給「輪班人員」「加發」初夜、深夜點心費等
      語（見原審卷第224頁），是被上訴人因「輪班人員」及
      「非輪班人員」之辛勞度不同，而支給不同標準之夜點費
      ，亦即「非輪班人員」無「加發」部分，由此可見系爭夜
      點費金額雖固定，但員工實際領取之金額仍有因工作內容
      不同而有些許差異，況系爭夜點費既為實際輪值夜班之勞
      工所得領取，即有做方有得，且被上訴人係依上訴人實際
      輪值夜班之次數多寡為計算夜點費之基準而臻明確，又與
      上訴人提供勞務間有密切關連性，自可見其對價性。準此
      ，系爭夜點費係雇主因特殊工作條件而對勞工所加給之給
      付，本質上應認為係勞工於該值班時段從事工作之勞務對
      價，而符合上揭「勞務對價性」及「經常性給與」之要件
      ，自屬工資之一部。
　 3、復查劉榮川等3人、趙奇章等2人受僱被上訴人公司期間，
      各因有兼任領班、司機工作，而每月另領有領班加給、司
      機加給等情，已如前述。而核領班、司機工作本非其等主
      要職務，該項加給係因被上訴人未就此領班、司機工作事
      項另行聘請員工，而由其等兼職為之，因得領取等情，可
      見領班、司機加給均因兼任領班、司機者方得享有，並按
      月核發，並非係因應臨時性之業務需求而偶爾發放，屬在
      該特定工作條件下之固定常態工作中勞工取得之給與，此
      種雇主因特殊工作條件而對勞工所加給之給付，本質上自
      應認係勞工於該本職工作之外兼任領班、司機工作之勞務
      對價，且既係兩造間就特定之工作條件達成協議，為勞工
      於該一般情形下經常可以領得之給付，性質上屬勞工因工
      作所獲之報酬，在制度上亦具有經常性，而符合「勞務對
      價性」及「經常性給與」之要件，亦屬工資之一部分，應
      計入平均工資計算退休金，是上訴人此部分主張當屬有據
      。
　 4、被上訴人雖辯稱，其自日據時代，為體恤夜間工作者而發
      放食品，然因發放食品須檢附收據報銷等手續繁瑣，始於
      64年6月起改以發放現款方式代之，然未變更屬恩惠性給
      與之性質，且其自42年迄今，關於夜點費之相關公文中皆
      以「點心費」、「餐點費」、「誤餐費」表示，並登載於
      公報中供員工隨時閱覽，上訴人就系爭夜點費不應計入平
      均工資計算，知悉並有合意，及其於92年3月調整夜點費
      函文載明，其是否調整夜點費係參酌公司經營狀況及負擔
      能力，並未隨消費者物價指數上漲或公司調薪幅度即為調
      整，且必須出勤2小時以上始能報支領取1次夜點費，非按
      比例領取，不論值班者之職級、薪給數額、工作內容等差
      異，一律支給相同數額之夜點費，以及上訴人亦不得以其
      未給付夜點費而拒絕提供夜班輪值工作，故不具勞務之對
      價云云，並提出前述關於「點心費」、「餐費」、「餐點
      費」及調整夜點費之函文、通知等為證（見原審卷第265
      至271頁，本院卷第159至164頁）。然依勞基法第2條第3
      款規定就工資所為定義，只須符合勞工因工作而獲得之報
      酬，以現金或實物等方式之經常性給與均屬之，縱屬實物
      給與仍在工資涵攝範圍內，且被上訴人就上訴人之工作型
      態採24小時輪班制，並固定發給餐點或系爭夜點費，又係
      發給於實際夜間輪班之員工，此在上訴人等受僱時即為知
      悉，自為勞動契約之內容，至於發給餐點後來換成發給系
      爭夜點費，僅是給付方式之變更，上訴人收受並未為反對
      之意思，故縱然系爭夜點費之沿革係由實物給與之方式改
      為現金而來，惟因兩造在成立勞動契約時，已知悉工作型
      態為固定輪班，並均認知輪值小、大夜班者即可領取系爭
      夜點費，可見此項給付就被上訴人而言，係明確認知在上
      訴人提供小、大夜班之勞務時，即有給付義務，而上訴人
      亦認知其若輪值小、大夜班，即可領取此項給付。則雙方
      就此應已有共識及合意，並已具備在固定輪班工作型態下
      「勞務對價」及「經常性給與」之性質，自屬工資之一環
      。自不能僅因被上訴人在函文稱為「誤餐費」、「點心費
      」、「餐點費」等名義有別，即否認其為工資之本質。另
      被上訴人因「輪班人員」及「非輪班人員」之辛勞度不同
      ，而支給不同標準之夜點費，是員工實際領取之金額仍有
      因工作內容不同而有些許差異，已如前述，至於夜點費之
      給付標準及由被上訴人視前述情況調整，已因歷年運作而
      形成雙方合意之內容，尚難以此否定系爭夜點費屬工資之
      性質。此外，被上訴人復未提出任何證據證明其將系爭夜
      點費由實物改為金錢給付時，兩造即有合意將系爭夜點費
      排除在工資之外，則被上訴人前開抗辯，尚不足採。
　 5、被上訴人復辯稱其為經濟部所屬事業機構，依國管法第14
      條、第33條規定，實施單一薪給制，所屬人員工資性質給
      與之認定，均係依行政院及經濟部相關規定辦理，不得為
      標準以外之開支；經濟部、勞動部前開函釋亦表示系爭夜
      點費為褔利措施，不應併計入平均工資內；又經濟部所屬
      事業機構之平均工資給與項目表亦未將系爭夜點費列入，
      自應依國管法之相關規定給付薪資云云；然按國管法第14
      條規定：「國營事業應撙節開支，其人員待遇及福利，應
      由行政院規定標準，不得為標準以外之開支」、第33條規
      定：「國營事業人員之進用、考核、退休、撫卹、資遣及
      其他人事管理事項，除法律另有規定外，由國營事業主管
      機關擬訂辦法，報請行政院核定」，僅在宣示國營事業應
      依行政院所定相關規定作為給付員工工作報酬、退休之準
      據，並未將夜點費明示排除於工資性質之外。且經濟部所
      屬事業人員關於退休金計算之平均工資認定，依前開第33
      條授權經濟部訂定之系爭退撫辦法第3條規定，可知經濟
      部所屬事業人員關於退休金計算之平均工資認定，亦依勞
      基法有關規定辦理，而未另有特別規定，已如前述。而勞
      基法第2條第4款則規定：「平均工資：謂計算事由發生之
      當日前6個月內所得『工資』總額除以該期間之總日數所得
      之金額。」等語，是兩造間關於計算退休金之工資，仍應
      依前揭勞基法之規定辦理甚明。另經濟部所屬人員退休撫
      卹及資遣辦法作業手冊（下稱系爭作業手冊，見原審卷第
      275至282頁）於「貳、工資與平均工資」固記載：「、
      平均（薪）工資…(一)計算平均工資之經常性給與：目前
      各機構人員之（薪）工資，除單一薪給、延長工作時間工
      資（超時工作報酬、加班費均屬之，以下同）及經本部核
      定准併入平均工資計算之經常性給與者（如附件貳之一）
      外，其餘項目不予列入平均工資計算…」，且該手冊附件
      貳之一給與項目表未列入「夜點費」、「領班加給」、「
      司機加給」（見原審卷第279頁、第282頁）。然系爭作業
      手冊並非國管法所授權，至多僅為職權命令性質，且為經
      濟部單方於上訴人任職後之80年7月間所制訂（見原審卷
      第275頁），雖能拘束經濟部所屬事業，對受僱人員即上
      訴人則無任何法律上之強制適用效力。且依前說明，國營
      事業單位固得依其事業性質及勞動態樣與所屬人員另行訂
      定勞動條件，然所約定之勞動條件不得低於勞基法所定之
      最低標準，相關單一薪給制、工資給與事項若與勞基法有
      所牴觸，仍應以勞基法之規定為據，況所謂單一薪給制僅
      在於確保勞工可獲得工資之計算基準，亦不排除其他依法
      令可獲得之工資。又系爭夜點費、領班、 司機加給之性
      質均具有勞務對價性及經常性給與之性質，核屬勞基法第
      2條第3款所謂之工資等情，業經認定如前，自不得以國營
      事業採用人費率單一薪給制攸關人事營運成本薪給內涵，
      及系爭作業手冊與給與項目表，即可推認上訴人已同意捨
      棄將系爭夜點費、領班、司機加給列入平均工資之範圍。
      至被上訴人所援引之勞委會94年6月20日勞動2字第094003
      2710號及經濟部96年5月17日經營字第09602605480號函文
      等（見原審卷第273頁、第283至284頁），因系爭夜點費
      、領班、司機加給是否屬於工資之一部分，本屬法院應依
      法律個案判斷之事項，依大法官釋字第137、216、217號
      解釋，行政機關依其職掌就有關法規為釋示之行政命令，
      僅有參考性質，並無拘束法院之效力，況被上訴人又為經
      濟部所屬機構，經濟部所為函釋無疑有球員兼裁判之疑，
      故被上訴人所提之前開行政函釋，亦難採為被上訴人有利
      之認定。
　 6、被上訴人又辯稱：修正前勞基法施行細則第10條第9款將
      夜點費明文排除於工資之外，及94年間刪除上開條文改由
      具體個案認定，系爭夜點費本即屬於餐費之性質而為福利
      措施，無論修正前後，均非屬工資之範疇云云。然查，94
      年6月14日修正前之勞基法施行細則第10條第9款雖將「差
      旅費、差旅津貼、交際費、夜點費及誤餐費等」排除於「
      經常性給與」之外，惟該款規定之差旅費、差旅津貼、交
      際費及誤餐費，因屬就不確定之事項所支出，固可認定並
      非「經常性給與」，然與系爭夜點費係屬固定輪班工作型
      態下經常性給與之勞務對價，並不相同，自不得以上訴人
      早年發給名目為「夜點費」，與勞基法施行細則第10條第
      9款原規定之「夜點費」係使用同一名稱，而遽將系爭夜
      點費排除於勞基法第2條第3款所定經常性給與之外。是系
      爭夜點費之性質，仍應回歸勞基法第2條第3項規定判斷是
      否為工資，不應以給付名稱如何為基準。而系爭夜點費具
      有「勞務對價性」及「經常性給與」之性質，已如前述，
      礙難以此認定系爭夜點費非屬勞基法所定之工資。是被上
      訴人上開所辯，要無可採。
　 7、被上訴人再援引臺灣臺北地方法院94年度勞簡上字第50號
      、97年度北勞簡字第43號、99年度勞簡上字第29號、102
      年度勞簡上字第26號、臺灣高雄地方法院94年度岡勞簡字
      第6號等判決（以上判決係針對系爭夜點費部分），及援
      引最高法院87年度台上字第3014號判決、86年度台上字第
      840號判決、93年度台上字第44號判決、臺灣高等法院臺
      中分院93年度勞上易字第23號判決、臺灣高等法院高雄分
      院88年度勞上易字第1號判決（以上判決係針對領班、司
      機加給部分），而謂上開判決均認系爭夜點費、領班、司
      機加給非屬工資云云；惟查，參諸最高法院86年度台上字
      第840號、87年度台上字第3014號判決，該判決事實係涉
      及每日固定工作時間均在十二小時以上之勞工，雇主就勞
      工之超時工作，是否有依法給付足額加班費之爭議；另最
      高法院93年度台上字第44號判決則係針對各項獎金（如：
      預支年節獎金、工作競賽獎金等）是否係屬工資等而為認
      定說明，上開判決均未涉及領班、司機加給是否係屬工資
      之爭議，且核其判決意旨亦與本件之認定並無相違。又被
      上訴人前開所援引之各該事件判決，其當事人與本件均屬
      不同，且法院本應依職權就個案事實予以認定適用，尚不
      受其他個案事件之認定所拘束，而本院已就系爭夜點費、
      領班、司機加給係屬工資乙節，認定說明如前，是被上訴
      人前開所辯，自不足採。
   8、被上訴人再辯稱其於77年間，考量輪班人員長期於初、深
      夜輪班之辛勞，另將輪班人員之初、深夜點心費逐漸提高
      ，直至92年1月起將初夜點心費加發至250元（即原先初夜
      點心費75元，另加上加發之初夜點心費175元）、深夜點
      心費加發至400元（即原先深夜點心費150元，另加上加發
      之深夜點心費250元），則非輪班人員於夜間出勤因未受
      有夜點費之加發，故現今仍僅領有當初支給出勤人員購買
      餐食之初夜點心費75元、深夜點心費150元，故若認定系
      爭夜點費應計入平均工資之一部，亦應僅輪班人員加發夜
      點費部分（即加發之初夜點心費175元、加發之深夜點心
      費250元）計入平均工資，屬於餐費性質之初夜點心費75
      元與深夜點心費150元部分不應計入，並主張附表二算法
      一、三之計算式云云；惟查，系爭夜點費依其性質，確已
      具備「勞動對價」與「經常性給與」兩要件，而應屬工資
      性質，得計入平均工資之範圍以計算上訴人舊制結清金額
      ，已據前述。同理，本於相同之事證，被上訴人所謂之初
      夜點心費75元與深夜點心費150元，同樣已具備「勞動對
      價」與「經常性給與」二要件，仍應認定屬工資之範圍。
      是被上訴人執此辯稱上訴人請求補發舊制年資結清之差額
      部分，應排除初夜點心費75元與深夜點心費150元部分云
      云，亦無可採。
　 9、另被上訴人辯稱依勞基法第84條之2規定，上訴人在勞基
      法施行前任職年資有關退休金平均工資之計算，不包括夜
      點費，故勞基法施行前之年資不應將夜點費列入計算，並
      主張附表二算法二、三之計算式云云；惟查，上訴人於勞
      基法施行前之年資，應依系爭退撫辦法、系爭退休規則計
      算退休金之給與，已如前述，而退休金基數計算方式所稱
      工資，依據系爭退休規則第10條第2項規定：「前項所稱
      工資，依工廠法施行細則第4條之規定。」，而工廠法施
      行細則第4條規定：「本法所稱工資係指工人因工作而獲
      得之報酬。不論以工資、薪金、津貼、獎金或其他任何名
      義按計時、計日、計月、計件給與者均屬之。」，對照勞
      基法第2條第3款所規定：「工資：謂勞工因工作而獲得之
      報酬；包括工資、薪金及按計時、計日、計月、計件以現
      金或實物等方式給付之獎金、津貼及其他任何名義之經常
      性給與均屬之。」，足見系爭退休規則及勞基法所稱之工
      資，其內涵相同，故依據勞基法第84條之2規定，在勞基
      法施行前後之年資，不論係適用系爭退休規則或勞基法，
      其認定標準均相同，僅需符合「勞務對價」與「經常性給
      與」，即屬工資，而系爭夜點費係屬工資範圍，業如前述
      ，即應計入上訴人之舊制年資結清計算，故被上訴人此部
      分所辯，亦無可採。
  10、綜上，不論勞基法施行前後，系爭夜點費、領班、司機加
      給均應屬工資之一部分，而應納入平均工資計算。
（五）至被上訴人雖辯稱，上訴人均於108年12月間與上訴人簽
      訂系爭協議書，而已結清舊制年資，故系爭夜點費、兼任
      司機加給均不計入平均工資範疇云云，並提出被上訴人公
      司年資結清意願調查表、系爭協議書等為據（見原審卷第
      229至254頁）。經查，上訴人均有簽署系爭協議書等情，
      為兩造所不爭（見不爭執事項㈥），而系爭協議書第2條固
      約定：「結清舊制之年資採計、基數計算方式，悉依據『
      經濟部所屬事業人員退休撫卹及資遣辦法』及勞動基準法
      等相關規定辦理。平均工資之計算悉依據行政院82年12月
      15日台82經44010號函核定『經濟部所屬事業機構列入計算
      平均工資之給與項目表』之規定辦理…」等語；然被上訴人
      於本院準備程序時自承，兩造清楚瞭解本件爭議的系爭夜
      點費、領班、司機加給不在該約定之給付項目表內等語（
      見本院卷第96頁），足見系爭夜點費、領班、司機加給均
      非系爭協議書所約定之範疇，且系爭協議書第10條亦約定
      ：「本協議書未盡事宜悉依我國相關法律辦理」等語，可
      見系爭協議書並非要將兩造間就退休金結清所生相關事項
      一併予以合意解決，則系爭協議書並未包含系爭夜點費、
      領班、司機加給是否納入平均工資以計算退休金之爭議問
      題，故縱使上訴人有簽立系爭協議書，仍難以此即謂兩造
      已就系爭夜點費、領班、司機加給不納入平均工資計算部
      分有為合意之情事。況勞基法係國家為實現憲法保護勞工
      之基本國策所制定之法律，其所定勞動條件為最低之標準
      ，故雇主與勞工所訂勞動條件，自不得低於勞基法所定最
      低標準，已如前述。復按勞基法第2條第3款有關工資之規
      定，係屬強制規定，故夜點費是否屬於工資，應依上開規
      定而為適用判斷，亦非雇主與其勞工得以合意排除之事項
      ，是被上訴人辯稱上訴人已因簽立系爭協議書而不得再就
      系爭夜點費、領班、司機加給應否納入平均工資一事而為
      請求云云，自不足採。
（六）被上訴人又辯稱其於兩造間勞動契約存續期間本無結清舊
      制年資之義務，其與上訴人結清舊制後亦已依約給付，上
      訴人自無請求約定範圍外給付之權利，僅得待勞動契約終
      止時，依勞退條例第11條第2項規定請求云云；惟參諸勞
      退條例第11條立法理由：依勞基法規定，勞工於退休或遭
      資遣時，雇主始有給付退休金或資遣費之義務，故不宜規
      定雇主於勞工選擇本條例之退休金制度時，應結清其年資
      。但如勞資雙方自行協商約定，勞動契約繼續存續，並先
      依勞基法規定結清保留年資者，不影響勞工之權益，應屬
      可行等語，可知依勞退條例第11條第2項規定，雇主固於
      勞動契約依勞基法第11條、第13條但書、第14條、第20條
      、第53條、第54條或職業災害勞工保護法第23條、第24條
      規定終止時，始須以契約終止時之平均工資，計給勞工舊
      制年資資遣費或退休金，但勞退條例第11條第3項並規定
      ，於勞動契約存續期間，勞雇雙方約定結清舊制年資者，
      雇主即須以不低於勞動基準法第55條及第84條之2規定之
      給與標準，計給勞工舊制年資退休金。故兩造間倘有約定
      結清舊制年資時，上訴人自得依勞基法之標準請求此部分
      舊制年資結清差額。復參系爭協議書第5條約定：「乙方
      （即上訴人）同意結清依法所保留之勞工退休金舊制年資
      ，甲方（即被上訴人）同意依本協議書規定給付乙方結清
      舊制年資退休金，並按約定結清舊制年資之日（即109年7
      月1日）前6個月內平均工資計發，以支票或匯款方式一次
      給付之。」可知，兩造間簽立系爭協議書，即係要以系爭
      協議書之作成，合意結清上訴人之舊制年資退休金，且被
      上訴人亦同意就此而為給付，僅因兩造間另就系爭夜點費
      、領班、司機加給應否納入平均工資以為計算部分，尚有
      疑義（此部分說明見上述），但仍無礙被上訴人已有同意
      給付上訴人舊制年資結清退休金之情事。則被上訴人既已
      同意結清舊制年資退休金，且此合意非法所不許，被上訴
      人再以前開所辯，而謂其無給付舊制年資結清差額之義務
      云云，自不足採。
（七）按「勞工退休金之給付，雇主應於勞工退休之日起30日內
      給付之。」、「給付有確定期限者，債務人自期限屆滿時
      起，負遲延責任。」、「遲延之債務，以支付金錢為標的
      者，債權人得請求依法定利率計算之遲延利息。」、「應
      付利息之債務，其利率未經約定，亦無法律可據者，週年
      利率為5%。」，勞基法第55條第3項前段及民法第229條第
      1項、第233條第1項、第203條分別定有明文。查被上訴人
      未將上訴人退休前3個月平均夜點費與退休前6個月之平均
      夜點費、領班、司機加給計入平均工資計算舊制年資結清
      數額，且系爭夜點費、領班、司機加給如屬工資，被上訴
      人所應給付之差額詳如附表一「應補發金額欄」所示，亦
      為兩造所不爭（見不爭執事項㈦），又兩造既均有簽立系
      爭協議書，而約定於109年7月1日結清並給付舊制年資退
      休金，已如前述，則被上訴人自應於109年7月1日起30日
      內給付之。是上訴人依系爭退休規則第9條第1款、勞基法
      第84條之2、第55條第1項第1款規定，求為命被上訴人給
      付上訴人各如附表一「應補發金額」欄所示之金額，並均
      依勞基法55條第3項之規定，請求被上訴人給付自附表一
      「補發金額利息起算日」欄所示之日起至清償日止，按年
      息5%計算之利息，即屬有據，應予准許。至被上訴人雖亦
      以上訴人尚未退休，而謂其無自上揭時間起負給付遲延利
      息之義務云云；然同前所述，兩造間既已合意於109年7月
      1日結清舊制年資，被上訴人並同意以為給付等情，則上
      訴人縱未退休，仍無礙被上訴人負有前開給付義務之認定
      ，是被上訴人前開所辯，亦不足採。　　
六、綜上所述，上訴人依系爭退休規則第9條第1款、勞基法第84
    條之2、第55條第1項第1款、第3項規定，請求被上訴人應給
    付上訴人各如附表一「應補發退休金」欄所示之金額，及各
    自附表一「補發金額利息起算日」欄所示日期起至清償日止
    ，按年息5%計算之利息，為有理由，應予准許。原審就上訴
    人上訴部分（即請求遲延利息給付部分）為上訴人敗訴之判
    決，尚有未洽，上訴人上訴論旨指摘原判決此部分不當，求
    予廢棄改判，為有理由，爰由本院廢棄改判如主文第2項所
    示。又本院所命被上訴人應給付部分未逾150萬元，被上訴
    人不得上訴第三審，本院判決後即告確定，無宣告假執行必
    要，原審駁回上訴人此部分假執行之聲請，理由雖有不同，
    結論並無二致，毋庸再另為駁回必要。另被上訴人就其敗訴
    部分（即判准被上訴人應給付本金部分）所提起上訴，求予
    廢棄改判，則無理由，而予駁回。
七、本件事證已臻明確，兩造其餘之攻擊或防禦方法及所用之證
    據，經本院斟酌後，認為均不足以影響本判決之結果，爰不
    逐一論列，附此敘明。
八、據上論結，本件上訴人之上訴為有理由，被上訴人之上訴為
    無理由，爰判決如主文。　　　
中　　華　　民　　國　　111 　年　 10　　月　　11　　日
                  勞動法庭
                      審判長法  官  黃雯惠
                            法  官  戴嘉慧
                            法  官  華奕超

附表一：
編號 姓名 工作年資起算日期（民國） 舊制年資結清日期（民國） 舊制結清基數  平均（含加發）夜點費（新臺幣/元）  平均領班加給/平均兼任司機加給（新臺幣/元）  應補發金額（新臺幣/元） 補發金額利息起算日（民國） 1 劉榮川 68年12月13日 109年7月1日 勞動基準法施行前 9.3333 舊制結清前3個月 3,100 舊制結清前3個月 3,590 295,255 109年8月1日     勞動基準法施行後 35.6667 舊制結清前6個月 2,937.5 舊制結清前6個月 3,590   2 趙奇章 76年4月4日 109年7月1日 勞動基準法施行前 0 舊制結清前3個月 2,875 舊制結清前3個月 3,199 225,026 109年8月1日     勞動基準法施行後 38.5 舊制結清前6個月 2,564.8333 舊制結清前6個月 3,199   3 呂世欽 78年11月29日 109年7月1日 勞動基準法施行前 0 舊制結清前3個月 3,425 舊制結清前3個月 3,481 237,205 109年8月1日     勞動基準法施行後 35.5 舊制結清前6個月 3,341.6667 舊制結清前6個月 3,340   4 彭學政 68年4月14日 109年7月1日 勞動基準法施行前 10.6667 舊制結清前3個月 3,541.6667 舊制結清前3個月 3,590 321,498 109年8月1日     勞動基準法施行後 34.3333 舊制結清前6個月 3,558.3333 舊制結清前6個月 3,590   5 范瀛立 87年3月13日 109年7月1日 勞動基準法施行前 0 舊制結清前3個月 3,425 舊制結清前3個月 3,199 156,538 109年8月1日     勞動基準法施行後 25 舊制結清前6個月 3,062.5 舊制結清前6個月 3,199   6 陳金文 67年8月10日 109年7月1日 勞動基準法施行前 12 舊制結清前3個月 4,850 舊制結清前3個月 0 224,289 109年8月1日     勞動基準法施行後 33 舊制結清前6個月 5,033 舊制結清前6個月 0   

附表二（幣值：新臺幣）：
編號 姓名 服務年資起算日（民國） 舊制結清日期（民國） 結清基數  平均夜點費（含加發）  平均加發夜點費  應補發舊制結清金額（算法一） 應補發舊制結清金額（算法二） 應補發舊制結清金額（算法三） 1 劉榮川 68年12月13日 109年7月1日 勞基法施行前 9.3333 結清前3個月 4800 結清前3個月 3100 133,705 163,176 104,771     勞基法施行後 35.6667 結清前6個月 4575 結清前6個月 2937.5    2 趙奇章 76年4月4日 109年7月1日 勞基法施行前 0 結清前3個月 4450 結清前3個月 2875 101,865 158,171 101,865     勞基法施行後 38.5 結清前6個月 4108.33333 結清前6個月 2645.8333    3 呂世欽 78年11月29日 109年7月1日 勞基法施行前 0 結清前3個月 5350 結清前3個月 3425 118,630 185,192 118,630     勞基法施行後 35.5 結清前6個月 5216.66667 結清前6個月 3341.6667    4 彭學政 68年4月14日 109年7月1日 勞基法施行前 10.6667 結清前3個月 3541.66667 結清前3個月 3541.6667 159,948 122,170 122,170     勞基法施行後 34.3333 結清前6個月 3558.33333 結清前6個月 3558.3333    5 范瀛立 87年3月13日 109年7月1日 勞基法施行前 0 結清前3個月 4300 結清前3個月 3425 76,563 116,875 76,563     勞基法施行後 25 結清前6個月 4675 結清前6個月 3062.5    6 陳金文 67年8月10日 109年7月1日 勞基法施行前 12 結清前3個月 4850 結清前3個月 3175 146,450 166,089 108,350     勞基法施行後 33 結清前6個月 5033 結清前6個月 3283.3333    
算法一：輪班人員加發夜點費部分計入平均工資計算退休金（結
清金額）
算法二：僅勞基法實行後年資退休金（結清金額）計算計入夜點
費
算法三：僅勞基法實行後年資退休金（結清金額）計算計入輪班
人員加發夜點費

正本係照原本作成。
不得上訴。
中　　華　　民　　國　　111 　年　　10　　月　　12　　日

  　　　　　　　　　　　　　書記官  簡素惠